臺灣高等法院高雄分院刑事判決　　　　100年度上易字第356號
上　訴　人　臺灣高雄地方法院檢察署檢察官
被　　　告　李必成
被　　　告　陳彥名
被　　　告　洪銘駿
上列上訴人因被告詐欺案件，不服臺灣高雄地方法院99年度易字
第733 號中華民國100 年1 月31日第一審判決（起訴案號：臺灣
高雄地方法院檢察署97年度偵字第12657 號），提起上訴，本院
判決如下：
    主  文
上訴駁回。
    理  由
一、公訴意旨略以：被告李必成、陳彥名、洪銘駿均明知若他人
    不以自己名義申辦行動電話門號，反以其他方式蒐購或取得
    他人門號使用，可能作為詐騙集團行騙或犯罪聯絡之用，且
    藉此躲避檢警之追緝。李必成竟仍基於幫助詐欺取財之未必
    故意，向台灣大哥大電信股份有限公司（下稱台灣大哥大）
    申辦0000000000號行動電話門號後，於附表一編號1 所示時
    間、地點交付予其國中同學溫育聖使用（溫育聖原審到案後
    另結）。溫育聖復將該行動電話門號交予陳彥名，而陳彥名
    又基於幫助詐欺取財之未必故意，於附表一編號2 所示之時
    間、地點，將該門號交予洪銘駿。洪銘駿復基於幫助詐欺之
    未必故意，再將該門號於附表一編號3 之時地，交予不詳之
    成年人。嗣詐騙集團成員輾轉取得該門號後，旋基於為自己
    不法所有之意圖，以附表二編號1 之資料，利用前開事實欄
    所述之詐騙方式向東森得易購股份有限公司（下稱東森得易
    購公司）訂購SonyEricssonW960i8GB手機藍芽組貨品1 組，
    致使東森得易購公司陷於錯誤，將如附表二編號1 所示Sony
    EricssonW960i8GB手機藍芽組貨品載運至指定地點予詐欺集
    團某成員領取，而詐得如附表二編號1 所示之SonyEricsson
    W960i8GB手機藍芽組貨品。因認被告李必成、陳彥名、洪銘
    駿均涉犯刑法第339 條第1 項、第30條第1 項之幫助詐欺取
    財罪嫌等語。
二、按犯罪事實應依證據認定之，無證據不得認定犯罪事實，又
    不能證明被告犯罪或其行為不罰者，應諭知無罪之判決，刑
    事訴訟法第154 條第2 項、第301 條第1 項分別定有明文。
    次按認定不利於被告之事實，須依積極證據，茍積極之證據
    本身存有瑕疵而不足為不利於被告事實之認定，即應為有利
    於被告之認定，更不必有何有利之證據，而此用以證明犯罪
    事實之證據，猶須於通常一般人均不至於有所懷疑，堪予確
    信其已臻真實者，始得據以為有罪之認定，倘其證明尚未達
    到此一程度，而有合理性之懷疑存在，致使無從為有罪之確
    信時，即應為無罪之判決，此有最高法院82年度臺上字第16
    3 號判決、76年度臺上字第4986號、30年度上字第816 號等
    判例意旨可資參照。而依法治國家之刑事訴訟原則，檢察官
    除提起公訴外，尚須維持公訴，負有說服責任，其舉證責任
    之目的，係在充分證明被告確有如公訴所指之犯罪事實，從
    而其舉證責任應存在於刑事訴訟程序之全程，且於舉證不足
    以使法院產生有罪之確信時，為終局的舉證責任未盡，是故
    ，於公訴程序，用以證明犯罪事實之證據之蒐集、提出、及
    說服之責任，在於檢察官，刑事訴訟法第161 條第1 項規定
    檢察官就被告犯罪事實，應負舉證責任，並指出證明之方法
    ，即明示其旨，至於修正前刑事訴訟法第163 條第1 項及修
    正後刑事訴訟法第163 條第2 項關於法院調查證據之規定，
    乃指法院應於訴訟當事人舉證之範圍內，依職權或聲請，循
    刑事訴訟法第164 條以下關於證據調查之程序及方法而為調
    查，以將檢察官及其他當事人之舉證轉換為法院之證據認知
    ，究明證據之證據能力與證明力，非謂法院得逾越公正第三
    者地位，代檢察官蒐集證據，否則不啻破壞訴訟三方關係，
    衍生由法院證明被告犯罪，或檢察官與法院協同證明被告犯
    罪等嚴重悖反法治國家原則之結果，影響人民對於法院中立
    客觀之信賴，最高法院87年度臺非字第1 號判決謂：「按法
    院固應依職權調查證據，但並無蒐集證據之義務。刑事訴訟
    法第379 條第10款規定應於審判期日調查之證據而未予調查
    之違法，解釋上應不包括蒐集證據在內，其調查之範圍，以
    審判中案內所存在之一切證據為限，案內所不存在之證據，
    即不能責令法院為發現真實，應依職權從各方面詳加蒐集、
    調查。」，暨92年度臺上字第128 號判例謂：「刑事訴訟法
    第161 條已於91年2 月8 日修正公布，修正後同條第1 項規
    定：檢察官就被告犯罪事實，應負舉證責任，並指出證明之
    方法。因此，檢察官對於起訴之犯罪事實，應負提出證據及
    說服之實質舉證責任。倘其所提出之證據，不足為被告有罪
    之積極證明，或其闡明之證明方法，無從說服法官以形成被
    告有罪之心證，基於無罪推定之原則，自應為被告無罪判決
    之諭知。」洵屬的論，可供參考。
三、訊據被告李必成、陳彥名、洪銘駿均堅詞否認有何幫助詐欺
    取財之犯行，被告李必成辯稱：伊所以申辦0000000000號行
    動電話，是因為在網咖剛好遇到國中同學溫育聖，伊跟溫育
    聖係好朋友，溫育聖表示其積欠臺灣大哥大電話費無法辦門
    號，請求伊幫忙申辦，伊遂與溫育聖至偉格通訊行申辦上開
    門號，當天辦好就將晶片卡交給溫育聖，伊並不知道會有犯
    案等語（警卷第75頁至第77頁；偵卷第63頁至第66頁；原審
    審易卷第71頁；原審卷第225 頁至第226 頁）；被告陳彥名
    辯稱：伊從事販毒犯行，需要使用人頭電話，因溫育聖表示
    不欲再使用上開門號，就向溫育聖要來用，之後伊去找被告
    洪銘駿時，因被告洪銘駿跟他人吵架，說要人頭電話聯絡友
    人出面，遂將該門號交給被告洪銘駿使用，並不知道後來該
    門號會遭他人拿去行騙，伊販賣毒品利潤豐厚，也對所犯之
    重罪都有承認，伊無須販賣門號賺取蠅頭小利等語（警卷第
    85頁至第88頁；偵卷第80至第82頁；原審審易卷第67頁至第
    78頁；原審卷第214 頁至第218 頁、第226 頁、第227 頁）
    ；被告洪銘駿辯稱：伊朋友很多，很複雜，平常都使用人頭
    電話，上開門號係被告陳彥名在電話中提及，才叫被告陳彥
    名拿到伊住處，當時伊住處有多人聚集，沒注意被告陳彥名
    將門號放置於何處，後來該門號可能被友人楊祥偉拿去使用
    ，伊根本完全沒有使用過該門號等語（警卷第146 頁至第14
    8 頁；偵卷第197 頁至第198 頁、第208 頁至第210 頁、第
    230 頁至第233 頁、第241 頁至第244 頁；原審審易卷第71
    頁；原審卷第209 頁至第213 頁、第228 頁）。
四、公訴意旨認被告李必成、陳彥名、洪銘駿涉犯幫助詐欺取財
    罪嫌，無非以被告李必成、陳彥名、洪銘駿於警詢、偵查中
    之供述、證人即被害人張華宗於警詢及準備程序中證述、另
    案被告即詐欺集團車手蔡祥龍於警詢及偵查中之供述、0000
    000000號行動電話服務申請書、東森購物客戶刷卡資料、IP
    位址、客戶訂購資料、盜刷訂購明細表、銀行扣款明細、出
    貨明細、及告訴代理人陳報檢附損失表格等，為其論據。
五、經查：
  (一)前開0000000000號門號，係被告李必成於附表一編號1 所示
    時間、地點，向台灣大哥大公司申辦後，交予證人溫育聖使
    用。其後證人溫育聖又交予被告陳彥名使用，再由被告陳彥
    名轉手給被告洪銘駿，最終輾轉流至詐騙集團手中，該集團
    成員並以附表二編號1 之資料，利用前開事實欄所述之詐騙
    方式向東森得易購公司訂購貨品，致使東森得易購公司陷於
    錯誤，將如附表二編號1 所示貨品載運至指定地點予詐欺集
    團成員領取，而詐得如附表二編號1 所示之貨品等節，業據
    被告李必成、陳彥名、洪銘駿於警詢、偵訊、原審及本院審
    理中供述明確，並與證人溫育聖於警詢、偵查及原審中所述
    情節相符（警卷第80頁至第83頁；偵卷第75頁至第77頁；原
    審審易卷第70頁），復有證人即被害人公司副理張華宗於警
    詢及原審中就詐欺集團如何利用上開門號詐騙之經過所述在
    卷可憑（警卷第149 頁至第151 頁；原審審易卷第71頁、第
    149 頁至第150 頁），另有0000000000號行動電話服務申請
    書、東森購物客戶刷卡資料、IP位址、客戶訂購資料、盜刷
    訂購明細表、銀行扣款明細、出貨明細及告訴代理人刑事陳
    報狀檢附損失表格各1 份在卷可證（偵卷第80頁至第83頁；
    原審審易卷第79頁至第106 頁、第126 頁、第127 頁；原審
    卷第192 頁至第203 頁），此部分之事實，堪以認定。
  (二)朋友間行動電話門號之流用，與將行動電話門號販售、交付
    予不詳人士之行為，雖均有交付行動電話門號之客觀行為，
    但交付者行為時主觀上之意識，卻係有別。蓋交付之對象，
    若係不詳人士，因不詳人士之背景，交付者並無任何認識，
    故該不詳人士收受門號後，是否確定不會交由詐欺集團使用
    ，交付者無從判斷。此時交付者主觀上對該門號可能會經由
    不詳人士流入詐欺集團，利用為與財產有關之犯罪工具自有
    高度預見，卻仍將之交予不詳人士，顯然交付者主觀上係基
    於縱該門號遭不法財產犯罪使用，亦不違背其本意之犯意而
    為之至明。至朋友間行動電話門號之流用，因交付者與收受
    者係朋友關係，交付者對於朋友之背景有相當程度瞭解，對
    於朋友收受門號後，是否確定不會交由詐欺集團使用，當能
    判斷。故交付者經判斷朋友欲自行使用後，方才交付門號，
    此時交付者主觀上自非基於縱該門號遭不法財產犯罪使用，
    亦不違背其本意之犯意而為之甚明，是該門後日後縱輾轉經
    詐欺集團取得並用以行騙，揆諸前揭最高法院22年上字4229
    號判例意旨，亦不能認其有何幫助詐欺之間接故意。而依被
    告李必成於警詢陳稱：上開門號係伊國中同學溫育聖在96年
    12月間借伊之名義申辦等語；於偵訊陳稱：上開門號是伊在
    網咖遇到同學溫育聖，因溫育聖欠臺灣大哥大錢而無法辦手
    機，才幫忙申辦預付卡門號給溫育聖使用等語；於原審、本
    院審理中陳稱：伊與溫育聖是很好的朋友，溫育聖問伊能否
    幫忙申辦預付卡等語，佐以證人即共同被告溫育聖於警詢及
    偵訊時均一致陳稱：伊積欠台灣大哥大通話費而無法申辦門
    號，遂拜託同學即被告李必成幫忙，在偉格通訊行向台灣大
    哥大申請預付卡給伊使用等語（警卷第80頁至第83頁；偵卷
    第75頁至第77頁），可認被告李必成與溫育聖除係國中同學
    外，二人復有多年交情，故被告李必成對溫育聖之背景、經
    濟狀況自有相當瞭解。參以被告李必成於原審、本院審理中
    陳稱：伊於溫育聖告知欠費無法申辦門號使用時，有去通訊
    行查，結果真的無法用溫育聖名義申辦門號等語，顯然被告
    李必成對溫育聖所告知無法申辦門號之原因是否屬實，主觀
    上有判斷之意圖，客觀上亦有判斷之行為。對照證人溫育聖
    未有任何幫助詐欺前科之背景下，有臺灣高等法院被告前案
    紀錄表乙份在卷可參，則被告李必成經查詢通訊行後，認溫
    育聖所言屬實，而判斷溫育聖申辦門號係欲自行使用，亦與
    卷內資料不相違背。是被告李必成申辦門號後，交付之對象
    係其多年友人即溫育聖，其對溫育聖背景有相當程度瞭解，
    復經客觀判斷溫育聖收受該門號係自行使用後，方才交付門
    號，且其判斷與卷內資料無違。依上所論，被告李必成交付
    上開門號予溫育聖之時，主觀上自非基於縱該門號遭不法財
    產犯罪使用，亦不違背其本意之犯意而為之自明，自難認其
    有何幫助詐欺之未必故意。
  (三)被告陳彥名因涉嫌販賣第三級毒品罪，經原審法院於99年8
    月31日以99年訴字第518 號判決判處應執行有期徒刑20年乙
    節，有被告陳彥名台灣高等法院被告前案紀錄表1 份在卷可
    憑，而從事販毒犯行之行為人，為避免遭警鎖定，使用人頭
    門號，於刑事偵審實務上，甚為常見，是被告陳彥名前開辯
    稱，因從事販毒犯行，需要使用人頭電話，溫育聖表示不欲
    再使用上開門號，就向溫育聖要來用等語，應堪採信。又被
    告洪銘駿有傷害致死、違反槍砲彈藥刀械管制條例、違反毒
    品危害防制條例、妨害自由等多項前案紀錄，現於臺灣高雄
    監獄執行中，有被告洪銘駿臺灣高等法院被告前案紀錄表1
    份在卷可按，所涉與槍、毒、暴力犯罪有關，均係警方重視
    之刑事犯罪，為免警方追緝，使用人頭門號與外界聯絡，以
    免遭警鎖定，亦係情理之常，故其前開辯稱：伊朋友很多，
    很複雜，平常都使用人頭電話等語，亦堪採信。而依被告陳
    彥名於原審、本院審理中結證稱：伊與被告洪銘駿認識，被
    告洪銘駿知道伊在販毒，當天伊打電話給被告洪銘駿，是因
    為伊缺K 他命，去問被告洪銘駿是否可以介紹毒品賣家等語
    ，參以被告洪銘駿於原審中結證稱：伊與被告陳彥名係朋友
    關係，有金錢往來，常互相請客，二人的交情，不會去計較
    SIM 卡的錢等語（原審卷第210 頁），可認被告陳彥名與被
    告洪銘駿係朋友關係，二人交情甚佳，故被告陳彥名對被告
    洪銘駿之背景、何以需要人頭門號自有相當瞭解。再佐以被
    告陳彥名陳稱：當時伊前往被告洪銘駿住處，見被告洪銘駿
    在跟別人爭吵，被告洪銘駿好像要跟別人打架滋事做為聯絡
    之用，才跟伊索取SIM 卡等語，顯然被告陳彥名判斷被告洪
    銘駿需要人頭號碼係用以聯絡鬥毆之用後，方交付上開門號
    。對照被告洪銘駿上開前案紀錄及未有任何幫助詐欺前科之
    背景下，被告陳彥名判斷被告洪銘駿索取門號欲聯絡鬥毆使
    用，亦與卷內資料不相違背。是被告陳彥名交付門號之對象
    係交情甚佳之友人即被告洪銘駿，其對被告洪銘駿背景、何
    以需要人頭門號有相當程度瞭解，復經判斷被告洪銘駿係為
    聯絡鬥毆使用後，方才交付門號，且其判斷與卷內資料無違
    ，依上所論，被告陳彥名交付上開門號予被告洪銘駿之時，
    主觀上自非基於縱該門號遭不法財產犯罪使用，亦不違背其
    本意之犯意而為之自明，自難認其有何幫助詐欺之未必故意
    。
  (四)前開門號預付卡後由被告洪銘駿之友人楊祥偉取走使用乙情
    ，業據被告洪銘駿於警詢及偵訊中陳稱：門號伊確定是楊祥
    偉拿去使用等語明確（偵卷230 頁背面、第242 頁背面、第
    208 頁），核與證人楊祥偉於警詢中證稱：被告洪銘駿確實
    有拿壹張SIM 卡給伊等語相符（警卷第246 頁）堪以認定。
    再依被告陳彥名於原審審理中證稱：當天伊前往被告洪銘駿
    住處時，被告洪銘駿欲聯絡鬥毆等語，參以被告洪銘駿於原
    審審理中證稱：被告陳彥名至伊住處時，現場還有伊女友及
    楊祥偉等語（原審卷第210 頁），可知被告洪銘駿欲滋事之
    際，證人楊祥偉亦在現場，由此可認被告洪銘駿與證人楊祥
    偉關係亦相當密切，其對證人楊祥偉背景自有相當瞭解。再
    由被告洪銘駿取得該門號之原因係為聯絡鬥毆之用、取得該
    門號後旋即交付證人楊祥偉使用，並曾撥打該電話與證人楊
    祥偉聯絡之情（偵卷第243 頁），顯然被告洪銘駿交付證人
    楊祥偉門號之用意，係為與證人楊祥偉聯絡之用，並無任由
    該門號流通於外之意。是被告洪銘駿交付門號之對象係關係
    密切之友人即證人楊祥偉，其對證人楊祥偉背景有相當程度
    瞭解，復為與證人楊祥偉聯絡之用，方才交付門號。依上所
    論，被告洪銘駿交付前開門號予證人楊祥偉之時，主觀上自
    非基於縱該門號遭不法財產犯罪使用，亦不違背其本意之犯
    意而為之自明，自難認其有何幫助詐欺之未必故意。
  (五)公訴意旨雖以為被告陳彥名、洪銘駿對前開門號究何人主動
    向對方索取或兜售等節，供述多有矛盾，而認渠等所述為不
    可採。然查本件交付門號之時間為96年間，距今已3 年有餘
    ，且依被告陳彥名與被告洪銘駿二人之前科資料，可知渠等
    因躲避檢警追查之需，手中同時持用許多人頭門號，非難想
    像，是前開門號並非二人3 年多來，唯一持用之門號，故尚
    難期待被告二人在歷經多年且多次的訊問中，就眾多門號其
    中之一之來龍去脈，交代全無二致。復參以被告陳彥名從事
    販毒、被告洪銘駿所為則與槍、毒有關之犯行，均有如前述
    ，渠等在接受檢警偵訊時，難免為掩飾本身犯行，而就前開
    門號流向及來源有避重就輕之情，自不得逕以被告陳彥名、
    洪銘駿就前開門號相關供詞矛盾，遽認被告陳彥名、洪銘駿
    有何幫助詐欺之犯行。
  (六)縱上所述，前開門號由被告間輾轉交付，因所交付之對象均
    係友人，故被告李必成、陳彥名、洪銘駿三人於交付前開門
    號時，對交付對象之背景均有相當程度瞭解，且均經判斷收
    受前開門號之友人，係為自行使用後始行交付，故被告李必
    成、陳彥名、洪銘駿三人於交付前開門號時，主觀上均非基
    於縱該門號遭不法財產犯罪使用，亦不違背其等本意之犯意
    而為之，至為灼然，揆諸前揭最高法院22年上字第4229號判
    例意旨自難認其等有何幫助詐欺之未必故意。公訴人所舉證
    據未達於通常一般之人均不致有所懷疑之程度，復查無其他
    積極證據足證被告3 人涉有幫助詐欺取財之故意，不能證明
    被告李必成、陳彥名、洪銘駿犯罪。
六、原審因而以不能證明被告李必成、陳彥名、洪銘駿3 人犯罪
    ，而為被告李必成、陳彥名、洪銘駿3 人無罪之諭知，核無
    違誤；檢察官猶執前詞，指摘原判決不當，然檢察官上訴意
    旨前揭所指，僅就原審法院採證及認事再為爭執，尚不足為
    被告不利之認定。其上訴為無理由，自應予駁回。
據上論斷，應依刑事訴訟法第368 條，判決如主文。
本案經檢察官呂建昌到庭執行職務。
中    華    民    國  100     年    5     月    17    日
                  刑事第六庭    審判長法  官  王憲義
                                      法  官  邱永貴
                                      法  官  簡志瑩
以上正本證明與原本無異。
不得上訴。
中    華    民    國  100     年    5     月    17    日
                                      書記官  吳新貞
附表一：行動電話門號申辦、交付情形
┌──┬───┬─────┬─────┬────┬────┬───┬────┬─────┐
│編號│門號持│電信公司  │門號      │交付時間│交付處所│代價  │交付之人│詐騙集團用│
│    │用者  │          │          │        │        │      │        │該門號詐得│
├──┼───┼─────┼─────┼────┼────┼───┼────┼─────┤
│ 1  │李必成│台灣大哥大│0000000000│96年10月│高雄縣梓│無    │溫育聖  │22700元   │
│    │      │          │          │31日    │官鄉偉格│      │        │          │
│    │      │          │          │        │通訊行  │      │        │          │
│    │      │          │          │        │        │      │        │          │
├──┼───┼─────┼─────┼────┼────┼───┼────┼─────┤
│ 2  │陳彥名│同上      │同上      │96年10月│洪銘駿住│無    │洪銘駿  │同上      │
│    │      │          │          │底至同年│處      │      │        │          │
│    │      │          │          │12月間某│        │      │        │          │
│    │      │          │          │日      │        │      │        │          │
├──┼───┼─────┼─────┼────┼────┼───┼────┼─────┤
│ 3  │洪銘駿│同上      │同上      │同上    │洪銘駿住│無    │不詳之人│同上      │
│    │      │          │          │        │處      │      │        │          │
└──┴───┴─────┴─────┴────┴────┴───┴────┴─────┘
附表二：詐騙集團冒名訂貨詐騙情形
┌─┬───┬────┬─────┬────┬────┬──────┬─────┬────┐
│編│遭冒名│生日    │身分證字號│訂單日期│購買貨物│購買貨物名稱│所留電話  │備註    │
│號│購買人│        │          │        │金額    │            │          │        │
│  │姓名  │        │          │        │        │            │          │        │
├─┼───┼────┼─────┼────┼────┼──────┼─────┼────┤
│1 │吳秀萍│66.02.24│Ｚ000000000│97.01.07│22700元 │SonyEricsson│0000000000│無罪    │
│  │      │        │          │        │        │W960i8GB手機│          │        │
│  │      │        │          │        │        │藍芽組      │          │        │
└─┴───┴────┴─────┴────┴────┴──────┴─────┴────┘